臺北高等行政法院判決　　　　　　　　　　　　　　八十九年度訴字第三三八三號
　　　　　　　　　　　　　　　.
　　原　　　告　松翰科技股份有限公司
　　代　表　人　甲○○
　　訴訟代理人　丁○○
　　　　　　　　戊○○
　　　　　　　　陳佩貞　律師
　　被　　　告　經濟部智慧財產局
　　代　表　人　陳明邦（局長）
　　訴訟代理人　己○○
　　參　加　人　華隆微電子股份有限公司
　　代　表　人　乙○○
　　訴訟代理人　陳世寬　律師
　　複 代 理人　丙○○
右當事人間因發明專利舉發事件，原告不服經濟部中華民國八十九年十月二十五日經
（八九）訴字第八九０八九一一八號訴願決定，提起行政訴訟。本院判決如左：
    主  文
原告之訴駁回。
訴訟費用由原告負擔。
    事  實
一、事實概要：
  Ａ、本件參加人華隆電子股份有限公司前於七十六年十二月十九日以「語音合成系
      統消除瞬間雜音之編碼方法」向被告機關（即前中央標準局，現改制為智慧財
      產局）申請發明專利，其後於七十八年二月二十三日改請發明專利，經被告編
      為第00000000號案進行審查，並審定核准專利權，於七十九年十二月
      二十一日公告，公告期間因遭異議，直到八十八年四月二十六日公告程序方確
      定，而由被告機關發給參加人專利證書。
  Ｂ、原告則於八十八年六月九日對參加人上開發明專利案提出舉發，並提出OKI
      Electronic Industry Co.,Ltd公司於七十六年八月所公開出版之語音合成產
      品手冊作為本件舉發之引證案。經被告機關於八十九年五月十二日作成（八九
      ）智專三（二）０四０二０字第０八九八九０００七九九號舉發審定書，為舉
      發不成立之行政處分，原告不服，提起訴願，亦經駁回，遂提起本件行政訴訟
      。
二、兩造（含參加人）聲明：
  Ａ、原告聲明：
    １、求為判決撤銷原處分及訴願決定。
    ２、命被告機關作成舉發成立撤銷參加人專利權之行政處分。
  Ｂ、被告及參加人之聲明：
      求為判決駁回原告之訴。
三、兩造（含參加人）之爭點：
  Ａ、原告主張之理由：
    １、系爭案專利範圍之說明：
      ａ、系爭案技術手段依其申請專利範圍所述，為【一種語音合成系統消除瞬間
          雜音之脈碼調制編碼方法，主要係於偏移二進位之編碼方式中之語音訊號
          開始時加入一段平緩碼使從０開始至靜音位階（註：由核准之專利說明書
          第三圖（訊號圖）中所示，於（t0- 31，t0）間加入一段由000001至
          011111 之平緩上升波形碼，而靜音位階為100000）並在語音訊號結束再
          加入一段從靜音位階至０之平緩碼（註：由核准說明書第四圖（訊號圖）
          中所示，於（ts，ts+31）間加入一段由011111至000001之平緩下降波形
          碼）以有效消除電流瞬間變化所可能導致之雜音。】
          （註：原告以下所引之系爭案圖說均為專利申請審查期間之說明書修正
                本，在此先行指明）
      ｂ、但因為該系爭案中說明書部分完全並未針對〔偏移二進位之編碼方式〕做
          出說明，顯然該案發明人認為〔偏移二進位之編碼方式〕為習知之技術且
          非系爭案之特徵。也就是說，此系爭案所揭露的方法，即為：【語音訊號
          開始之前，加入了一段由０上升至靜音位準之平緩波形；並在語音訊號結
          束之後，加入了一段由靜音位準下降至０之平緩波形。】
      ｃ、另外，按照系爭案中說明書部分第五頁第二、三行所述，【於圖（三、四
          ）中虛線所示為語音原始類比信號，而實線所示則為量階化之信號】。由
          此可知，圖三、四中實線信號之所以呈現階梯的狀態，是由於量階化
          （quantization）的結果。也就是說，圖三中語音訊號開始之前，加入了
          一段由０上升至靜音位準之平緩波形，是以量階化（階梯型態）之信號表
          示，為分別對應000001至011111編碼，語音訊號結束之後，加入了一段由
          靜音位準下降至０之平緩波形，也是以量階化（階梯型態）之信號表示，
          為分別對應011111至00000編碼。因此，圖三中語音訊號開始之前所加入
          的實線量階化（階梯型態）之信號（分別對應000001至011111編碼），即
          為專利範圍中述及的平緩波形，圖四中語音訊號結束之後所加入的實線量
          階化（階梯型態）之信號（分別對應011111至000001編碼），亦為專利範
          圍中述及的平緩波形。
    ２、系爭案不具新穎性之理由：
　　　ａ、系爭案之技術特徵早為申請日（七十六年十二月十九日）前已為公開習知
　　　　　之技術，故其不具新穎性。
      ｂ、依照日本OKI Electronic Industry Co., Ltd.公司於七十六年八月（西
          元一九八七年八月）所公開出版之語音合成產品手冊 (DATA BOOK)（下稱
          引證案，已於舉發時將原本提交被告機關）即完整且充份的揭露了系爭案
          之技術內容，且其公開日期（七十六年八月）早於系爭案之申請日（七十
          六年十二月十九日），因此系爭案之技術內容為申請前已見於刊物之技術
          ，已喪失新穎性，其顯係錯誤核准，故應予撤銷此專利權。也就是說，證
          據一早於系爭案之申請日（七十六年十二月十九日）之前已經揭露「在語
          音訊號開始之前，加入了一段由０上升至靜音位準之平緩波形」與「並在
          語音訊號結束之後，加入了一段由靜音位準下降至０之平緩波形」之方法
          ，故此一證據已對系爭案產生喪失新穎性之效果，依法被告機關應撤銷此
          專利權。茲將其理由簡述如下：
        I、引證案第131頁中的上、下二圖之DAOUT類比信號即為語音訊號之輸出，
            由圖示明確顯示在語音訊號正式開始之前，加入了一段由０ (GND)上升
            至靜音位準 ((1/2)Vdd)之平緩上升波形碼。
        II、引證案第一三二、一三三頁中的上、下二圖之DAOUT類比信號即為語音
            訊號之輸出，由圖示明確顯示在語音訊號正式開始之前，加入了一段由
            ０ (GND)上升至靜音位準（以斷線表示）之平緩上升波形碼；並在語音
            訊號結束之後，加入了一段由靜音位準（以斷線表示）下降至０
             (GND)之平緩下降波形碼。
        III、引證案第一八二頁中，Fig.26所繪之語音訊號輸出明確顯示在語音訊號
            正式開始之前，加入了一段由０ (GND)上升至靜音位準之平緩上升波形
            碼；並在語音訊號正式結束之後，加入了一段由靜音位準下降至０
            (GND)之平緩下降波形碼。
        Ⅳ、綜合以上所述，引證案確實已經揭露了「在語音訊號開始之前，加入了
            一段由０上升至靜音位準之平緩上升波形碼，並在語音訊號結束之後，
            加入了一段由靜音位準下降至０之平緩下降波形碼」之方法，且公開揭
            露日期早於系爭案之申請日，足以證明此一技術早為一習知之技術，依
            法應撤銷此一錯誤核准專利權。
    ３、被告機關及一再訴願機關就此爭點，在事實認定上顯有錯誤，其理由如下：
      ａ、被告機關及一再訴願機關認定系爭案具有新穎性，其所持之觀點如下：
        I、被告機關於八十九年五月十二日智專三 (二)04020 第00000000000舉發
            審定書，以【引證案為七十六年八月出版之OKI VOICE SYNTHESIS LSI
            DATA BOOK，其第131、132、133、及182頁中之圖形僅顯示在語音訊號
            正式開始之前及結束後，分別具有一段上升及下降之波形輸出，該上升
            及下降之波形輸出已為類比訊號，並不能證明其係由與系爭專利所界定
            之相同方式之平緩碼所得，故證據一所提各圖，不足以證明系爭專利不
            具新穎性。】理由，審定舉發不成立。
        II、又於本案訴願階段，被告機關於八十九年七月二十四日智專三 (二
            )04020 第00000000000訴願答辯書，以【引證案所提各頁中之圖形僅顯
            示在語音訊號正式開始之前及結束後，分別具有一段上升及下降之平緩
            波，該上升及下降之平緩波為類比訊號，並不能證明其係由與系爭專利
            所界定之相同之平緩碼所得，該平緩碼可分別為000001至01111及
            011111至000001等各三十一個編碼等，皆未見於證據一所提各圖中，故
            證據一不足以證明系爭專利不具新穎性。】為答辯理由。
        III、因此經濟部於八十九年十月二十五日經（八九）訴字第89089118訴願決
            定書，以【訴願人所提各頁中之圖形僅顯示在語音訊號正式開始之前及
            結束後，分別具有一段上升及下降之平緩波，該上升及下降之平緩波為
            類比訊號，並不能證明其係由與系爭專利所界定之相同之平緩碼所得，
            況系爭案專利說明書之實施例所明確說明，該平緩碼可分別為000001至
            011111及011111至000001等各三十一個編碼等，皆未見於引證資料所提
            各圖中，故引證資料不足以證明系爭專利不具新穎性。】等理由，而將
            原之訴願駁回。
      ｂ、被告及訴願機關上開觀點錯誤之處：
        I、被告機關面對前述理由及證據，卻以「引證案為七十六年八月出版之
            OKI VOICE SYNTHESIS LSI DATA BOOK，其第131、132、133、及182頁
            中之圖形僅顯示在語音訊號正式開始之前及結束後，分別具有一段上升
            及下降之波形輸出，該上升及下降之波形輸出已為類比訊號，並不能證
            明其係由與系爭專利所界定之相同方式之平緩碼所得，故引證案所提各
            圖，不足以證明系爭專利不具新穎性」等理由，判定舉發不成立。
        II、被告機關所持之主要理由似乎為「引證案不能證明其係由與系爭專利所
            界定之相同方式之平緩碼所得」。但問題的癥結在於：系爭專利到底是
            以什麼方式獲致平緩碼？。而求取事實的唯一方式就是審視系爭專利的
            專利範圍，即【一種語音合成系統消除瞬間雜音之脈碼調制編碼方法，
            主要係於偏移二進位之編碼方式中之語音訊號開始時加入一段平緩碼使
            從０開始至靜音位階，並在語音訊號結束再加入一段從靜音位階至０之
            平緩碼，以有效消除電流瞬間變化所可能導致之雜音。】由上述論點，
            原告認為，系爭專利的專利範圍重點應為【一種語音合成系統消除瞬間
            雜音之脈碼調制編碼方法，．．語音訊號開始時加入一段平緩碼使從０
            開始至靜音位階，並在語音訊號結束再加入一段從靜音位階至０之平緩
            碼，以有效消除電流瞬間變化所可能導致之雜音。】。因此，任何人只
            要能找到【加入「一段平緩碼」使從０開始至靜音位階，並在語音訊號
            結束再加入「一段從靜音位階至０之平緩碼」，以有效消除電流瞬間變
            化所可能導致之雜音】的前案技術，就可以讓系爭案之技術喪失新穎性
            ，而使該案自始無效。而引證案就完整的揭露【加入一段平緩碼使從０
            開始至靜音位階，並在語音訊號結束再加入一段從靜音位階至０之平緩
            碼，以有效消除電流瞬間變化所可能導致之雜音】的前案技術。
        III、雖然，被告機關一再以【引證案所提各頁中之圖形僅顯示在語音訊號正
            式開始之前及結束後，分別具有一段上升及下降之平緩波，該上升及下
            降之平緩波為類比訊號，並不能證明其係由與系爭專利所界定之相同之
            平緩碼所得，該平緩碼可分別為000001至011111及011111至000001等各
            三十一個編碼等，皆未見於引證案所提各圖中，故引證案不足以證明系
            爭專利不具新穎性。】理由，據以答辯。但系爭案中專利範圍文字中只
            界定「一段平緩碼」，專利範圍文字中並未界定【該平緩碼可分別為
            000001至011111及011111至000001等各三十一個編碼】。因此，被告機
            關一再以【引證案所提各頁中之圖形僅顯示在語音訊號正式開始之前及
            結束後，分別具有一段上升及下降之平緩波，該上升及下降之平緩波為
            類比訊號，並不能證明其係由與系爭專利所界定之相同之平緩碼所得，
            該平緩碼可分別為000001至011111及011111 至000001等各三十一個編
            碼等，皆未見於引證案所提各圖中，故引證案不足以證明系爭專利不具
            新穎性。】理由判定舉發不成立之決定，顯然有誤。
        Ⅳ、而引證案已經完整的揭露【加入一段平緩碼使從0開始至靜音位階，並
            在語音訊號結束再加入一段從靜音位階至０之平緩碼，以有效消除電流
            瞬間變化所可能導致之雜音】的前案技術。應已經足夠使系爭案的申請
            專利範圍喪失新穎性。
        Ⅴ、況且，按照系爭案中說明書部分第五頁第二、三行所述，【於圖（三、
            四）中虛線所示為語音原始類比信號，而實線所示則為量階化之信號】
            。由此可知，圖三、四中實線信號之所以呈現階梯的狀態，是由於量階
            化 (quantization)的結果。也就是說，圖三中語音訊號開始之前，加
            入了一段由０上升至靜音位準之平緩波形，是以量階化（階梯型態）之
            信號表示，為分別對應000001至011111編碼，語音訊號結束之後，加入
            了一段由靜音位準下降至０之平緩波形，也是以量階化（階梯型態）之
            信號表示，為分別對應011111至00000編碼。因此，圖三中語音訊號開
            始之前所加入的實線量階化（階梯型態）之信號（分別對應000 01至
            011111編碼），即為引證案中所揭露的「平緩波形」，圖四中語音訊號
            結束之後所加入的實線量階化（階梯型態）之信號（分別對應011111至
            000001編碼），亦為引證案中所揭露的「平緩波形」。
    ４、被告駁回原告之舉發案後，另於八十九年十月二十日為另案第三人凌巨科技
        股份有限公司對系爭案為舉發成立之審定，由此可知參加人系爭案之平緩碼
        方式及其所編之碼，均為習用熟知之技術及知識。
  Ｂ、被告主張之理由：
    １、參加人系爭專利「語音合成系統消除瞬間雜音之編碼方法」案，係在語音訊
        號開始及結束時分別加入一段從Ｏ開始至靜音位階及從靜音位階至Ｏ之「平
        緩碼」，並非起訴理由二中所指之加入一段「平緩波形」。而引證案第
        一三一、一三二、一三三及一八二頁中之各圖形，則僅顯示在語音訊號開始
        前及結束後，分別具有一段上升及下降之「平緩波」，並非起訴理由五、六
        中所指之加入一段平緩「波形碼」；故起訴理由所訴不實，有誤導之嫌。
    ２、該引證案中之上升或下降之平緩波均已為類比訊號，並不能證明其係由
        與系爭專利所界定之相同方式之平緩碼所得，不能證明系爭專利不具新穎性
        。
    ３、系爭專利之申請專利範圍中之「平緩碼」，已在其專利說明書之實施例中明
        確地予以說明，該平緩碼可分別為000001至011111及011111至000001等各三
        十一個編碼，故系爭專利之「平緩碼」已有明確界定。
  Ｃ、參加人主張之理由：
    １、原告未能認清本專利之特點，亦誤解引證案之技術內容，以張冠李戴方式錯
        誤導出兩者相同之結論，而事實上兩者根本不同。
      ａ、按本專利如申請專利範圍所界定者，係提供一種語音合成系統之脈碼調制
          編碼方法，主要於偏移二進位之編碼方式中之語音訊號開始之前加入一段
          從０至靜音位階之平緩碼，並在語音訊號結束之後加入一段從靜音位階至
          ０之平緩碼。當實施本專利技術之語音合成系統啟動或結束時，會產生如
          本專利圖一及圖二所示之具有平緩碼之輸出波形。
      ｂ、反觀引證案，該等頁數所揭露之資料充其量僅描繪語音訊號之上升或下降
          波形輸出（DAT OUT），而非上升或下降編碼波形，並未提及任何有關本
          案申請專利範圍所界定之脈碼調制編碼方法、偏移二進位之編碼方式，且
          其描繪之上升或下降之波形亦未得見本案所界定之平緩碼。再者，引證案
          所顯示之示意波形是平滑的上升或下降波形，獲得此相同波形可能有不同
          之方法，而系爭案專利因採用編碼方法而呈現階梯狀之編碼波形，如本專
          利圖一及圖二所示者。質言之，引證案所顯示之波形到底是如何形成者，
          實無法辨識。
      ｃ、事實非常明顯，引證案根本不同於系爭案專利，絲毫不影響本案發明之新
          穎性，然原告於其行政訴訟起訴狀及行政訴訟準備狀所一再指稱者，率皆
          未能認清前述本專利特點，亦誤解引證案之技術內容，以致張冠李戴地錯
          誤導出兩者相同之結論，在在凸顯其提起此行政訴訟毫無正當理由。
    ２、而有關「引證案所顯示之示意波形是平滑的上升或下降波形，獲得此相同波
        形可能有不同之方法」一節，參加人可提以下之資料來說明：
      ａ、按台灣高等法院檢查署處分書八十九年度議字第二一七一號即指認：「佑
          華電子股份有限公司」之產品係以硬體方式形成緩升緩降波形，並無編碼
          之作為，與聲請人（即本參加人）之專利（即本專利）技術不同」等情。
      ｂ、由此可證，實務上可有不同之方法來形成相同之上升或下降輸出波形，故
          在引證案僅僅顯示上升或下降輸出波形之結果，且引證案亦未揭示任何有
          關本專利編碼方法之情況下，並無法直接推論引證案即必然係利用相同於
          本專利之編碼方法所形成者，實無庸置疑。
   ３、原告所言「．．引證案該段平緩波於實際應用於合成語音系統中，必先量化
       為數位碼，而以平緩碼之方式呈現．．．」云云，顯屬無據之臆測，不值採
       信。
   ４、系爭案專利說明書係以三十一個位置編碼之實施例來說明平緩碼技術，故被
       告認「本專利之平緩碼已有明確之界定」，亦無不當。
   ５、參加人系爭案專利之創新技術乃是由申請專利範圍之整體來明確界定，而非
       如原告以此分離解析方式所個別針對之二進位編碼本身，故原告此論述顯屬
       誤導，應予駁斥。
   ６、至於原告所言：「系爭案已另案經第三人凌巨科技股份有限公司舉發成立」
       一節，由於另案中所據以審定之證據與本件引證案並不相同，故被告於該另
       案所為審定對於本案自無任何拘束力。
    理  由
壹、本案應適用之法律：
  一、按現行專利法已於九十年十月二十四日經修正公布實施。
  二、而參加人本件申請案則係於七十六年十二月十九日提出申請，而經被告機關於
      七十九年十二月二十一日審定公告，准予發明專利權，則依現行專利法第一百
      三十四條第一項之反面解釋，本件系爭案有無不得給予專利權之事由，應適用
      審定核准時之法律（即七十五年十二月二十四日修正公布之專利法）為斷，爰
      先此明之。
貳、依核准審定時專利法之規定，有關發明專利基本三要件具體內容之規定如下：
  一、按核准審定時專利法雖未對「發明」本身為定義性之規定，不過參酌現行專利
      法第十九條之規定；「稱發明者，謂利用自然法則之技術思想之高度創作」，
      可知專利法所稱之「發明」應定義為「利用自然法則所產生之技術思想」，表
      現在「物」或「方法」或「物的用途」上者。
  二、又依核准審定時專利法第一條及第二條及第三條之規定，發明如欲取得專利權
      者，必須符合以下三項要件，即
    Ａ、產業上利用性：
      １、意義：
        ａ、即發明須可供產業上利用。
        ｂ、此處所謂之「產業」，依據一般之共識，是指廣義的產業而言，故包含
            工業、礦業、農業、林業、漁業、水產業、畜牧業，輔助產業性之運輸
            業、交通業等等。
        ｃ、而所謂「產業上之利用價值」，必須其實用性已達到產業上實施之階段
            （核准審定時專利法第三條參照）。
      ２、法律上之具體規定：
        ａ、核准審定時專利法第一條之規定；「凡新發明具有產業上利用價值者，
            得依本法申請專利」
        ｂ、核准審定時專利法第三條之規定；「本法所稱具有產業上利用價值，謂
            無左列情事之一者：．．．一、不合實用者。二、尚未達到產業上實施
            之階段者」。
    Ｂ、新穎性：
      １、意義：
          所謂新穎性者，乃指發明在申請專利前從未被公開，因而從未被公眾所知
          或使用過之情形而言。
      ２、發明不具新穎性之情事（即核准審定時專利法第二條第一款至第四款之規
          定）：
        ａ、申請前已見於刊物或已公開使用，他人可能仿效者。
        ｂ、有相同之發明核准專利在先者（核准在先之發明，雖然實際上尚未公開
            ，但以法律律擬制之手段，「視為」已公開）。
        ｃ、申請前已陳列於政府主辦或政府認可之展覽會者。
        ｄ、申請專利前，大量製造，而非從事實驗者。
      ３、例外不喪失新穎性之情形（規定於核准審定時專利法）第二條第一款但書
          及第三款後段）：
        ａ、因研究、實驗而發表或使用，於發表或使用之日起六個月內申請專利者
            。
        ｂ、申請前陳列於政府主辦或認可之展覽會，但於開會之日起，六個月內申
            請專利者。
      ４、新穎性之比較判斷方式：
        ａ、有關申請專利之發明，其新穎性判斷過程，除非是申請專利之發明在申
            請前自行公開，不然一定會有做為比對基礎之引證資料，而引證資料之
            種類可以做以下之分類：
          I、國內外另案已取得專利、並對外公開之發明案或新型案。
          II、在國內外市場上實際公開使用、而與申請案本身具有同一技術內容之
              產品、物質或工作方法。
        ｂ、在比較申請案與引證案一，以判斷申請案有無新穎性時，有二大要項：
          I、二者之「技術內容」是否同一，所謂「技術內容」同一，又可分為：
            (1)、創作目的同一（即欲解決之課題同一）。
            (2)、構造（包括採行之技術手段與作用）同一。
            (3)、功能（即創造或增進之效果內容）同一。
          II、引證資料所揭示之技術內容公開在申請案之申請日（或優先權日）之
              前。
        ｃ、又申請案與引證資料只要有些微之不同，且此等不同並非可由熟習該項
            技術者所直接推導者，申請案之新穎性即得確認。換言之，申請專利之
            發明，其新穎性比較易獲肯認。
    Ｃ、進步性：
      １、意義：
        ａ、係指申請專利之發明，運用申請當日前之習用技術或知識。以完成其創
            作或改良之發明，必須該發明非「顯而易知」，且具有比既有技術或知
            識增進功效、或具有新功效者。
        ｂ、新穎性與進步性係不同的基本要件。申請專利之發明與申請當日之前既
            有之技術或知識若有差異時，即有新穎性，至於〝有無進步性〞之問題
            ，僅於有新穎性之情形下，始會產生。
      ２、法律上之具體規定：
          即核准審定時專利法第二條第五款所規定：「本法所稱新發明，謂無左列
          情事之一者：．．五、運用申請前之習用技術、知識，顯而易知未能增進
          功效者。」
      ３、進步性之比較判斷時，容許將兩個以上之引證資料予以組合，來進行判斷
          。
參、兩造爭執之要點及其背景說明：
  一、按本案兩造之爭執焦點僅放在「系爭案相較於引證案而言，是否具備新穎性」
      一節而已，因此有關「進步性」之判斷已不在本院審理範圍中。
  二、本案週邊技術背景之說明：
    Ａ、發聲器雜音之消除問題：
      １、按聲音乃是物體振動後，透過介質（空氣、水或固體），以波的形式來傳
          送的能量，有其頻率（每一時間單位振動之次數）及波長（波峰至波峰或
          波谷至波谷間之距離），而在特定頻率範圍內可為人耳所接聽。
      ２、因此聲音之產生必然是因為震動所致。
      ３、而例如音響喇叭等發聲器之所以能夠發聲，乃是因為電流通過喇叭周邊之
          鐵形成磁鐵性質，造成喇叭紙盒之反覆振動，而發生聲音。而電流的強弱
          足以改變紙盒之振動強度，形成不同之發聲。
      ４、當發聲器處於零電流之情況下，開啟電源後，若發聲前之靜音位階比較高
          ，到達靜音位置之電流強度會將喇叭之紙盒從零電流位階所處之位置推至
          靜音位置，此等迅速推移紙箱之方式，會造成一聲雜音（就如同突然關門
          會帶來人體可感受之氣流或颱風之風速足以讓人「聽見」風聲一般，只不
          過因電流通過所帶來的紙箱位移變動紙，比關門或颱風之風速更快，因此
          更能為人耳所「聽聞」。另外從靜音位置到零電流位置也一樣產生一樣的
          位移（只不過方向相反），一樣的雜音。
      ５、因此要避免該等況狀，就要讓發聲器之紙盒在開始通電放慢位移速度或在
          結束斷電之前先讓紙盒慢慢回復到原來零電源之位置（如同放慢關門之速
          度，即不會感受到因關門所帶來的氣流）。
    Ｂ、語音合成系統之技術：
      １、語音合成系統乃是為了提供反覆的語音服務，先將聲音紀錄下來，再予以
          「量階化」（即將音波以二的幾次方，予以量化，次方越高，表示分割的
          越密細，所獲得的合成聲音也與人聲越接近，量化之結果以0及1之一連串
          數列表示，儲存在IC晶片中）
      ２、放音時再由解碼器依指示將原來儲存在IC中之一連串數列予以解碼，化為
          電流強弱之指令，再以振動發聲器之方式播出合成聲音。
    Ｃ、本件參加人系爭專利案即是用以解決上述語音合成系統在開啟及關閉發聲器
        時會產生雜音之技術課題。其所採用之手段無非是在語音信號第一個編碼前
        及最後一個編碼後分別加入二的五次方共三十一個從000001至011111之上昇
        平緩碼，或從011111至000001之下降平緩碼，而將之與合成聲音之數位碼一
        起直接燒錄儲存在IC晶片上。如此一來，在開啟電源時，因為平緩碼之存在
        ，發聲器之紙盒可以歷經三十一個電流強度之緩慢變化，到達靜音位階，合
        成語音結束時，一樣也可以歷經三十一個電流強度之緩慢變化，到達零電源
        位置。
    Ｄ、原告則舉出引證案，認為參加人系爭案所揭示之技術內容已為引證案所全部
        公開，因為：
      １、引證案第一三一頁、第一三二頁及第一三三頁與第一八二頁之各圖形均揭
          示該引證案產品在語音訊號結束前後均各加上一段上昇或下降的平緩波形
          ，與參加人之技術內容完全一致。
      ２、而上述平緩波形之實現，在語音合成系統這個領域中僅有一種方式，即是
          採取編碼之方式為之，而語音量階編碼之技術又為習知技術。
  三、因此本案之關鍵即在於引證案所揭示平緩波，其實現是否以平緩碼為其惟一方
      式。
肆、本院之判斷：
  一、本案參加人於言詞辯論時已指明「平緩波之達成並非以編碼方式為其惟一方式
      ，也可以使用硬體線路之方式達成，並提出台灣高等法院檢察署八十九年度議
      字第二一七一號處分書一紙，說明在另案中佑華電子股份有限公司乃是利用展
      示板以佈局面積或線路來實現緩升緩降之平緩波。因此原告所言「平緩波形之
      實現，僅有編碼一種方式」之主張，即非有據。
  二、其次原告所提出之引證案資料，並未具體表明其如何實現上述平緩波形之構想
      ，而參加人雖以極簡單之編碼方式完成，但從新穎性之判斷而言，依前所述，
      只要二者有些微之不同，且此等不同並非可由熟習該項技術者所直接推導，系
      爭發明專利之新穎性即獲肯認，至於進步性之有無問題。由於原告自始即表明
      本案之爭點僅放在「新穎性」一點上，本院亦無從判斷。
  三、原告在此對於上述法律意見提出質疑，而謂：
    Ａ、在參加人系爭案中真正有創意之技術構想，乃是在語音訊號開始與結束處各
        加二個昇降之平緩波。
    Ｂ、而這個構想的實現，在語音合成系統過這個領域，只有以編碼之方式將平緩
        波化為平緩碼，而燒錄在IC晶片上一途而已。
    Ｃ、而將聲音編碼方式予以「量階化」乃是語音合成系統技術領域的常識，這個
        部分毫無新穎性可言。
  四、但本院認為：
    Ａ、參加人已提出具體之證據資料（即上述台灣高等法院檢察署八十九年度議字
        第二一七一號處分書）證明不同之廠商有使用電路佈局之硬體設計來實現平
        緩波之構思，這表示將平緩碼燒錄在IC晶片上，不是實現平緩波這個技術構
        思的唯一途徑。
    Ｂ、實則本院非常贊同原告之看法，系爭發明專利案真在具有構思創意的，應該
        是「前後各一之昇降平緩波」這個想法，而以編碼再燒錄到IC晶片上之方式
        來實現平緩波構想只是習知技術常識的「平庸」利用。不過在這裏卻須特別
        指明：
      １、有關新穎性與進步性之區別，在實例中，並不一定都是「涇渭分明」的，
          有時候會存有交集現象，例如上開所言「專利案與引證案雖有不同，但此
          等不同可由熟習該項技術者所直接推導時，仍可據以否認專利案之新穎性
          」，而這裏所稱之「直接推導」會與進步性所言之「為熟習先前技術領域
          者顯而易知」之觀念有所重。
      ２、因此本案可以將編碼方式解為明瞭並有意實現平緩波構想者所能「直接推
          導」者，也可以將之視為明瞭平緩波構想者所「顯而易知」者。
      ３、然而因為新穎性與進步性之判斷本有層次上之考慮架構（先考慮新穎性，
          再考慮進步性），因此在體系上對專利案件新穎性之判斷應該比較寬鬆，
          而留待於進步性判斷之層次進行更深入之思考。此外本案也確實有其他人
          對同一技術構思之實現採取了另外一種方式來達成，從此言之，也難謂「
          編碼方式為明瞭並有意實現平緩波構想者所能直接推導」。而被告機關多
          年來之專業判斷，在這樣「灰色交集」地帶，也應得到法院適度之尊重。
      ４、所以本院才會認為系爭發明專利案相對於引證案而言，仍具有新穎性。
      ５、附帶言之，如果本案爭點是放在進步性之有無上，本院一定會有不同之思
          考方向。
  五、至於原告所提之其餘爭點，即本件專利案另經評定撤銷一節，由於該案尚未確
      定，故本件仍有為實體法上勝負判斷之必要。又因商標專利案件在行政訴訟法
      上向採「辯論原則」及「個案審查原則」，故該案之證據資料本院無從援用，
      亦難以影響本案之判斷結果。
伍、綜上所述，本件本件被告認定系爭案與引證案一技術內容不同一，而為舉發不成
    立之行政處分，於法並無不合，訴願決定予以維持亦無違誤，原告訴請撤銷，並
    請求為舉發成立之行政處分，於法無據，應予駁回。
據上論結，本件原告之訴為無理由，爰依行政訴訟法第九十八條第三項前段，判決如
主文。
中　　華　　民　　國　　　九十一　　年　　　四　　　　月　　　十七　　　日
                                  臺北高等行政法院  第五庭
                                            審判長  法  官　張瓊文
      　　　　　　　　　　　　　　　　　　　　      法　官　黃清光
      　　　　　　　　　　　　　　　　　　　　      法　官　帥嘉寶
右為正本係照原本作成。
如不服本判決，應於送達後二十日內，向本院提出上訴狀並表明上訴理由，如於本判
決宣示後送達前提起上訴者，應於判決送達後二十日內補提上訴理由書（須按他造人
數附繕本）。
中　　華　　民　　國　　　九十一　　年　　　四　　　　月　　　十七　　　日
                                                    書記官  林麗美
